臺灣彰化地方法院民事判決　九十五年度簡上字第一一一號
　　上　訴　人　甲○○
　　　　　　　　　　　　　　5.
　　被上訴人　　丙○○
上列當事人間請求給付票款事件，上訴人對於中華民國九十五年
六月十五日本院北斗簡易庭九十四年度斗簡字第二一七號第一審
判決提起上訴，業經本院於民國九十六年七月十七日言詞辯論終
結，茲判決如下：
    主      文
上訴駁回。
第二審訴訟費用由上訴人負擔。
    事實及理由
一、被上訴人主張：（一）被上訴人持有上訴人簽發以彰化縣田
    中鎮農會信用部為付款人，如附表所示之支票十四張（以下
    簡稱系爭支票），合計支票總金額為新台幣（下同）八百八
    十七萬六千六百元，詎經被上訴人於附表所示之提示日為提
    示後卻遭退票，屢經催討無效果，爰本於票據法律關係，請
    求上訴人給付上開金額及法定遲延利息。（二）上訴人及其
    妻乙○○自八十幾年起即開始持上訴人之支票或客票向被上
    訴人調借現款，款項有時是上訴人前來取領，有時是上訴人
    之妻前來取領，亦有由被上訴人以匯款方式為之，系爭十四
    張支票亦係如此，自八十六年起至九十三年間被上訴人即多
    次將借款匯入上訴人設於田中鎮農會之帳戶，嗣並於其所有
    土地設定抵押權，上訴人與其妻乙○○同財共居，豈能諉為
    不知等語。
二、上訴人則以：（一）伊未向被上訴人借錢，系爭支票亦非伊
    所簽發，其所有田中鎮農會甲存帳號二０三一之五號之支票
    及一般存款簿、印章等皆由其妻乙○○收執、保管，上訴人
    皆不過問上述問題及金錢事項，上訴人亦不知所有坐落彰化
    縣田中鎮○○段三一八地號、三０四地號、同鎮○○○○段
    三二六之一地號、三二七之七地號土地已設定抵押予被上訴
    人，前開土地設定抵押係乙○○與被上訴人未經上訴人同意
    ，私下會同辦理，且設定抵押之書面是由被上訴人書寫，乙○○蓋章，可見是被上訴人與乙○○通謀虛偽意思表示，向
    上訴人詐財。上訴人之妻乙○○盜用上訴人所有如附表所示
    之支票並盜蓋上訴人印章簽發交付支票予被上訴人，涉有偽
    造有價證券犯行，已向檢察官自首。（二）被上訴人提出之
    支票金額高達八百多萬元，然被上訴人檢附之匯款金額僅一
    百多萬元，與被上訴人主張之金額差距甚大，況被上訴人檢
    附之六張支票，發票日期有更正之字跡，均有可疑，上訴人
    既未收到款項，復有部分支票遭到塗改，上訴人自得依票據
    法第十三條、第十四條規定及最高法院二十七年度滬上字第
    九七號、四十六年度台上字第一八三五號、四十七年度台上
    字第一六二一號判例及六十九年台上字第一一八四號判決主
    張直接抗辯，拒絕支付票款等語置辯。
三、本件原審為被上訴人勝訴之判決，並依職權宣告假執行，上
    訴人全部聲明不服，聲明：(一)原判決廢棄。(二)被上訴人在第
    一審之訴駁回。被上訴人則聲明：駁回上訴。
四、得心證之理由：
（一）按在票據上簽名者，依票上所載文義負責，票據法第五條
      第一項定有明文。是發票人欄之印章如為真正，即應推定
      該支票亦屬真正。倘票據債務人主張其印章係被盜用時，
      依舉證責任分配原則，應由其就被盜用之事實，負舉證之
      責。本件被上訴人主張之事實，業據其提出支票及退票理
      由單影本各十四張為證，上訴人對系爭支票上印章之真正
      並不爭執，雖其辯稱系爭支票係其妻乙○○盜用其印章所
      簽發云云，然此為被上訴人所否認，依上開說明，上訴人
      自應舉證以實其說。
（二）經查：上訴人聲請傳喚證人乙○○到庭證明系爭支票確係
      乙○○盜用印章冒名簽發，乙○○於原審及本院準備程序
      中先後到庭作證，亦附和上訴人之辯詞，證稱：系爭支票
      是被上訴人要伊簽發的，上訴人並不知情云云，然經本院
      依職權調閱台灣彰化地方法院檢察署九十五年度偵字第三
      五六０號被告乙○○涉嫌偽造有價券等罪案件，上訴人所
      有前開申設於田中鎮農會帳戶支票自八十六年一月間起至
      九十三年五月間止，共經領用如附表二所示共二十一本空
      白支票簿（支票共六百張），實際使用數量高達四百五十
      五張，至九十三年十月廿日起，始有退票共十六張，此有
      田中鎮農會函附支存領用及退票查詢單、上訴人票據信用
      查詢明細表附於前開偵查案卷第一七七頁至第一七八頁、
      第二二九頁及如附表一所示十四張支票影本在卷可稽，是
      上訴人之票據信用於九十三年十月廿日退票前尚維持正常
      ；而乙○○及本件上訴人於前揭偵查案件復未能具體指陳
      除如附表一所示十四張支票外尚有何偽造支票之情，堪認
      其他支票均係正常使用。再者，上訴人及其妻乙○○自八
      十六年八月間起至九十三年五月間止，共簽發七十八張支
      票支付彼等二人投保新光人壽保險股份有限公司（下稱新
      光人壽公司）及國泰人壽保險股份有限公司（下稱國泰人
      壽公司）人身保險之保險費，其中以上開第三、四、五、
      八、九、十、十一、十二、十四本支票簿中之支票，共簽
      發如附表三所示之支票共四十九張之事實，有上訴人票據
      信用查詢明細表、國泰人壽公司及新光人壽公司函附乙○○及上訴人保險費繳納狀況資料附於前開偵查卷第二四九
      頁至第二七三頁可佐；參以上訴人於前述偵查案件中自承
      ，以伊支票支付乙○○及伊等之保險費時，均經伊同意並
      由伊開票等語無訛（參上開偵案第一八七頁）。堪認上訴
      人亦曾使用上開第三、四、五、八、九、十一、十二、十
      四本支票簿。另佐以乙○○於前開偵查案中自陳，伊開立
      本件十四張支票時，均係開票當天，始自其房間抽屜取出
      該支票簿及印章而簽發，且伊係於每本支票簿用罄後，始
      再向田中鎮農會領用等語。足認本件該十四張支票，雖票
      載發票日分別為九十三年七月十日至同年十二月三十一日
      不等日期，然該支票係分別出自如附表二所示，自八十六
      年七月間起至九十三年九月間領用之第三、四、五、八、
      九、十一、十二、十四、十八、廿、廿一本支票簿，則該
      十四張支票實際係自八十六年七月間起至九十三年九月間
      ，於上訴人之支票正常使用期間所陸續簽發；況上訴人上
      訴理由補稱：其所有田中鎮農會甲存帳號票據及一般存款
      簿、印章等皆由乙○○收執、保管等語，綜上事證，足見
      上訴人就發票行為已概括授權其妻乙○○為之，證人乙○○證稱系爭十四張支票之簽發，上訴人始終不知情乙節亦
      不足採信。況證人乙○○前於九十五年一月十八日具狀向
      台灣彰化地方法院檢察署自首其盜用上訴人印章並簽發支
      票犯有偽造有價證券等罪嫌（即上述九十五年度偵字第三
      五六０號偵查案件），經檢察官偵查後，認自首人乙○○
      與上訴人既為同居共財夫妻關係，彼等共同使用上揭帳戶
      支票長達數年，上訴人並提供其支票帳戶供妻子使用且未
      加過問，足認上訴人就發票行為已為概括授權，自首人之
      發票行為既經上訴人授權，自非無製作權人，與刑法偽造
      有價證券構成要件不符為由，而不起訴處分等情，並有不
      起訴處分書附卷可考。是證人乙○○之證詞顯不可採，不
      足資為有利於上訴人之認定。至於證人乙○○雖於九十六
      年一月廿五日另提出對話譯文一份，具狀陳稱：伊係由被
      上訴人教導始簽發上訴人之十四張支票交付及設定土地抵
      押，由此書面譯文亦可得悉云云，惟經被上訴人否認之，
      況審視證人提出之書面譯文中標示為證人與被上訴人之對
      話內容，亦係就設定土地抵押及提出上訴人之委任書之對
      話，並未觸及盜蓋上訴人印文簽發支票之事，亦與本件無
      涉。此外，上訴人迄無其他舉證證明系爭十四張支票確係
      遭其妻盜用印章簽發支票，揆諸前開說明，上訴人此部分
      抗辯即難信為真實。
（三）上訴人另以下列諸端抗辯，惟均不足採，茲分敘如下：
    1.上訴人指摘被上訴人與乙○○通謀虛偽表示向其詐財云云
      ，已經被上訴人否認，且提出其自八十六年至九十三年間
      匯款至上訴人所有田中鎮農會000000000000
      00號帳戶轉帳明細影本一份可稽，另據證人乙○○上開
      到庭證詞及其向台灣彰化地方法院檢察署自首內容謂：被
      告乙○○自民國八十三年間起，陸續向友人丙○○借款約
      新台幣八百萬元，嗣因無力償還，乃自九十一年起，未經
      其夫陳伯諺之同意，擅自拿取放置於房間抽屜內甲○○所
      有之印章及彰化縣田中鎮農會支票後，連續簽發如附表一
      所示之支票共十四張後，將上開支票交付不知情之丙○○
      而行使等語（惟被上訴人否認系爭支票均係證人乙○○交
      付，亦有部分係上訴人交付並受領款項），又證人乙○○
      另該偵查案陳稱：系爭十四張支票之用途有清償友人或自
      己之借款或會款，亦有借款以繳納上訴人之土地增值稅等
      情，有上開不起訴處分書可憑，顯見被上訴人係支付相當
      對價始取得系爭十四張支票，上訴人指稱其妻與外人即被
      上訴人共謀向其詐財乙節，已令人匪夷所思，復未舉證通
      謀虛偽意思表示之事實，難予採信。
    2.上訴人抗辯被上訴人提出之支票金額高達八百多萬元，然
      其檢附之匯款金額僅一百多萬元，與被上訴人主張之金額
      差距甚大，甚是可疑云云，查：被上訴人檢附之匯款金額
      與系爭十四張支票金額相差懸殊，被上訴人雖陳稱：部分
      借款係面交上訴人或其妻乙○○等語，惟經上訴人否認，
      被上訴人亦未舉證以明其事，固有疑義，惟佐以證人乙○○於原審到庭證稱：支票是伊簽發的，上訴人並不知情，
      錢是伊拿去使用，跟被上訴人借來的錢都借朋友等語（參
      原審卷第七十八頁），及前述1.自首內容，足見被上訴人
      收受系爭十四張支票確已支付相當對價，上訴人質疑被上
      訴人以不正當對價取得支票，即非可採。
    3.上訴人復謂：被上訴人檢附之十四張張支票，其中六張（
      註：應係七張）發票日期有更正之字跡，均有可疑云云，
      查：如附表一所示系爭十四張支票，其中編號三、四、五
      、七、八、九、十等七張支票之發票日年份均由原載為九
      十一年塗改為九十三年，並於塗改處蓋用發票人印文等情
      ，有該等支票影本附卷可憑，雖被上訴人陳稱：系爭十四
      張支票是上訴人與其妻拿來借錢的（其中僅一張金額六十
      五萬六千六百六元部分為會款），其中七張支票發票日之
      年份為九十一年，因上訴人等屆期無法使支票兌現，故要
      求延期，是乙○○將支票拿回去更改後再交予被上訴人的
      ，何人更改伊不知悉等語，與證人乙○○於本院九十六年
      一月廿五日準備程序中證稱：系爭十四張支票中有發票日
      年份由九十一年改為九十三年部分，是被上訴人叫伊改的
      ，應該是屆期未清償緣故而更改日期等語，細節互有齟齬
      ，惟就上述七張支票發票日年份由九十一年改為九十三年
      部分，係因屆期未清償而由上訴人之妻乙○○取回後塗改
      再交予被上訴人收執乙節，則為被上訴人及證人乙○○一
      致是認，按票據上之記載經改寫時，簽名在改寫前者，除
      已同意改寫者外，依原有文義負責，簽名在改寫後者，依
      改寫文義負責，不能辨別前後時，推定簽名在改寫之前。
      此乃依據票據法第十六條規定之法理，當然之解釋。茲上
      訴人就其所有前開支票帳戶發票行為已概括授權其妻乙○○為之，已如上（二）、所述，則乙○○於前開七張支票
      屆期無法清償，而取回支票並就發票日之年份為改寫，依
      上開說明，上訴人自應就改寫文義負責，其空言發票日年
      份改寫有疑云云，亦不足取。從而，上訴人認有上述2.、
      3.之疑點，而謂其得依票據法第十三條、第十四條規定及
      最高法院二十七年度滬上字第九七號、四十六年度台上字
      第一八三五號、四十七年度台上字第一六二一號判例及六
      十九年台上字第一一八四號判決主張直接抗辯，拒絕支付
      票款云云，即屬無據。
（四）綜上所述，被上訴人執有系爭支票上所蓋用上訴人之印章
      既為真正，上訴人並未證明其印章係遭訴外人乙○○盜用
      ，復未證明被上訴人係惡意或無對價或以不相當之對價取
      得系爭支票，其自應負給付票款之責。從而，被上訴人本
      於票據法律關係，請求上訴人給付票款八百八十七萬六千
      六百元及自如附表一所示提示日起至清償日止，按年息百
      分之六計算之利息，為有理由，應予准許。原審為被上訴
      人勝訴之判決，並依職權宣告假執行，核屬適法正當，上
      訴意旨指摘原判決不當，求予廢棄改判如其聲明所示，為
      無理由，應予駁回。
（五）本件事證已臻明確，上訴人請求調查為何前土地設定抵押
      事宜均由其妻乙○○及被上訴人前去辦理，及聲請鑑定設
      定土地抵押並非由上訴人辦理等語，及兩造其餘攻擊防禦
      方法，均核與判決結論無涉，爰不逐一論敘，附此說明。
據上論結，本件上訴為無理由，依民事訴訟法第四百三十六條之
一第三項、第四百四十九條第一項、第七十八條，判決如主文。
中      華      民      國  九十六  年  七  月  三十一日
                        民事第一庭  審判長法官  羅培昌
                                          法官  游秀雯
                                          法官  簡燕子
  附表一：被上訴人持有上訴人所有支票十四張
┌──┬─────┬──────┬────┬───────┐
│編號│ 支票號碼 │支票領用日期│發票金額│  支票提示日  │
│    │          │            │        │（利息起算日）│
├──┼─────┼──────┼────┼───────┤
│ 1  │AA0000000 │86年7月8日  │50萬元  │94.6.3        │
├──┼─────┼──────┼────┼───────┤
│ 2  │AA0000000 │87年1月16日 │80萬元  │94.6.8        │
├──┼─────┼──────┼────┼───────┤
│ 3  │AA0000000 │87年10月1日 │80萬元  │94.6.3        │
├──┼─────┼──────┼────┼───────┤
│ 4  │AA0000000 │89年12月22日│110萬元 │94.6.3        │
├──┼─────┼──────┼────┼───────┤
│ 5  │AA0000000 │89年12月22日│175萬元 │94.6.8        │
├──┼─────┼──────┼────┼───────┤
│ 6  │AA0000000 │90年4月9日  │70萬元  │94.6.8        │
├──┼─────┼──────┼────┼───────┤
│ 7  │AA0000000 │90年11月1日 │40萬元  │94.6.3        │
├──┼─────┼──────┼────┼───────┤
│ 8  │AA0000000 │90年11月1日 │32萬元  │94.6.3        │
├──┼─────┼──────┼────┼───────┤
│ 9  │AA0000000 │90年11月1日 │20萬元  │94.6.3        │
├──┼─────┼──────┼────┼───────┤
│ 10 │AA0000000 │91年4月8日  │15萬元  │94.6.8        │
├──┼─────┼──────┼────┼───────┤
│ 11 │AA0000000 │92年2月11日 │45萬元  │94.6.8        │
├──┼─────┼──────┼────┼───────┤
│ 12 │AA0000000 │93年2月20日 │55萬元  │94.6.8        │
├──┼─────┼──────┼────┼───────┤
│ 13 │AA0000000 │93年7月2日  │50萬元  │93.11.15      │
├──┼─────┼──────┼────┼───────┤
│ 14 │FA0000000 │93年9月7日  │656600元│93.11.2       │
└──┴─────┴──────┴────┴───────┘
  附表二：上訴人田中農會000-00-0000000-0號帳號支票領用情形
┌───┬────┬────┬──┬──┬────────┐
│支票簿│領用日期│支票號碼│領數│用數│退票張數/退票號 │
│編號  │年.月.日│        │/張 │/張 │碼/本案之退票*  │
├───┼────┼────┼──┼──┼────────┤
│第1本 │86.1.21 │0000000 │25  │21  │0               │
├───┼────┼────┼──┼──┼────────┤
│第2本 │86.4.22 │0000000 │25  │18  │0               │
├───┼────┼────┼──┼──┼────────┤
│第3本 │86.7.8  │94951   │50  │38  │1/94971*        │
├───┼────┼────┼──┼──┼────────┤
│第4本 │87.1.16 │109351  │50  │43  │1/109356*       │
├───┼────┼────┼──┼──┼────────┤
│第5本 │87.10.1 │125251  │50  │41  │1/125252*       │
├───┼────┼────┼──┼──┼────────┤
│第6本 │88.11.26│0000000 │25  │18  │0               │
├───┼────┼────┼──┼──┼────────┤
│第7本 │89.6.1  │193576  │25  │19  │0               │
├───┼────┼────┼──┼──┼────────┤
│第8本 │89.12.22│195051  │25  │19  │2/195052*、3*   │
├───┼────┼────┼──┼──┼────────┤
│第9本 │90.4.9  │197551  │25  │19  │1/197551*       │
├───┼────┼────┼──┼──┼────────┤
│第10本│90.7.17 │0000000 │25  │18  │1/0000000（註） │
├───┼────┼────┼──┼──┼────────┤
│第11本│90.11.1 │0000000 │25  │15  │3/0000000*、    │
│      │        │        │    │    │509*、0000000*  │
├───┼────┼────┼──┼──┼────────┤
│第12本│91.4.9  │201601  │25  │23  │1/0000000*      │
├───┼────┼────┼──┼──┼────────┤
│第13本│91.10.21│205876  │25  │21  │0               │
├───┼────┼────┼──┼──┼────────┤
│第14本│92.2.11 │208676  │25  │16  │1/0000000*      │
├───┼────┼────┼──┼──┼────────┤
│第15本│92.4.30 │0000000 │25  │22  │0               │
├───┼────┼────┼──┼──┼────────┤
│第16本│92.8.13 │0000000 │25  │17  │0               │
├───┼────┼────┼──┼──┼────────┤
│第17本│92.11.19│0000000 │25  │17  │0               │
├───┼────┼────┼──┼──┼────────┤
│第18本│93.2.20 │0000000 │25  │16  │1/0000000*      │
├───┼────┼────┼──┼──┼────────┤
│第19本│93.5.6  │0000000 │25  │20  │0               │
├───┼────┼────┼──┼──┼────────┤
│第20本│93.7.2  │0000000 │25  │21  │1/0000000*      │
├───┼────┼────┼──┼──┼────────┤
│第21本│93.9.7  │4051    │25  │13  │3/4064*、4071、 │
│      │        │        │    │    │4075            │
├───┼────┼────┼──┼──┼────────┤
│合計  │領用21次│        │600 │455 │退票共16張      │
└───┴────┴────┴──┴──┴────────┘
  附表三：上訴人本件退票支票與繳納保險費支票使用情形對照表
          （支票編號承上揭附表二）
┌─┬────┬────┬──────────┬───────┐
│  │支票編號│支票號碼│甲○○以支票支付保險│退票張數/退票 │
│  │        │        │費張數/號碼         │號碼/本案之退 │
│  │        │        │                    │票*           │
├─┼────┼────┼──────────┼───────┤
│1 │第 3 本 │94951   │8/94954、94966、9497│1/94971*      │
│  │        │        │9、94982、94986、949│              │
│  │        │        │90。                │              │
├─┼────┼────┼──────────┼───────┤
│2 │第 4 本 │109351  │9/109353、109358、10│1/109356*     │
│  │        │        │9367、109369、109374│              │
│  │        │        │、109381、109389、10│              │
│  │        │        │ 9396、109400。     │              │
├─┼────┼────┼──────────┼───────┤
│3 │第 5 本 │125251  │15/125253、125254、1│1/125252*     │
│  │        │        │25264、125266、12527│              │
│  │        │        │0、125276、125277、1│              │
│  │        │        │25279、125285、12528│              │
│  │        │        │7、125288、125290、1│              │
│  │        │        │25295、125297、12529│              │
│  │        │        │9。                 │              │
├─┼────┼────┼──────────┼───────┤
│4 │第 8 本 │195051  │2/195058、195065。  │2/195052*、1  │
│  │        │        │                    │95053*        │
├─┼────┼────┼──────────┼───────┤
│5 │第 9 本 │197551  │4/197558、197559、19│1/197551*     │
│  │        │        │7560 、197574。     │              │
├─┼────┼────┼──────────┼───────┤
│6 │第 10 本│0000000 │2/0000000、0000000  │1/0000000（註 │
│  │        │        │                    │銷）          │
├─┼────┼────┼──────────┼───────┤
│7 │第 11 本│123350  │2/0000000、0000000  │3/0000000*、12│
│  │        │＼1     │                    │33509*、123351│
│  │        │        │                    │0*            │
├─┼────┼────┼──────────┼───────┤
│8 │第 12 本│201601  │5/201601、201604、20│1/201606*     │
│  │        │        │1612、201614、201622│              │
├─┼────┼────┼──────────┼───────┤
│9 │第 14 本│208676  │2/208681、208698    │1/208687*     │
├─┼────┼────┼──────────┼───────┤
│10│第 18 本│0000000 │                    │1/0000000*    │
├─┼────┼────┼──────────┼───────┤
│11│第 20 本│0000000 │                    │1/0000000*    │
├─┼────┼────┼──────────┼───────┤
│12│第 21 本│4051    │                    │3/4064*、4071 │
│  │        │        │                    │、4075        │
└─┴────┴────┴──────────┴───────┘
以上正本係照原本作成。
上訴人如不服本判決，得於收受判決二十日內以本判決適用法規
顯有錯誤為理由逕向最高法院提起上訴，但須以訴訟事件所涉及
之法律見解具有原則上重要性，且經本院許可者為限。
中　　華　　民　　國　　96　　年　　7 　　月　　31　　日
                                        書記官  林嘉賢
